ACORDAO-COMPLETO-2466494

ACÓRDÃO 3407/2022 ATA 20/2022 - PRIMEIRA CÂMARA

Vistos, relatados e discutidos estes autos de tomada de contas especial instaurada em cumprimento ao Acórdão 2743/2018-TCU-Plenário, em razão de indícios de irregularidades identificados na execução de obras de construção e de ampliação de unidades básicas de saúde no Município de Paranhos/MS, com recursos do Programa de Requalificação de Unidades Básicas de Saúde (Requalifica UBS) ;
ACORDAM os Ministros do Tribunal de Contas da União, reunidos em sessão da Primeira Câmara, diante das razões expostas pelo relator, em: 
9.1. declarar a revelia de Aline Regina de Oliveira Lima, Margaret Miranda de Oliveira, Evandro Adão Ferreira Terres e Apoio Construtora Ltda. ME;
9.2. rejeitar as alegações de defesa de Rosimeire Carvaes Bitencourt Barreto;
9.3. julgar irregulares, com fulcro nos artigos 1º, inciso I, 16, inciso III, alíneas "c" e "d", 19 e 23, inciso III, alínea "a", da Lei 8.442/1992, as contas de Aline Regina de Oliveira Lima, Margaret Miranda de Oliveira, Rosimeire Carvaes Bitencourt Barreto, Evandro Adão Ferreira Terres e Apoio Construtora Ltda. ME, condenando-os pagamento das importâncias a seguir discriminadas, atualizadas monetariamente e acrescidas dos juros de mora, calculados a partir das respectivas datas de ocorrência, até a data da efetiva quitação, fixando-lhes o prazo de 15 dias, para que comprovem, perante o TCU, o recolhimento das referidas quantias aos cofres do Fundo Nacional de Saúde:
	VALOR ORIGINAL (R$) 
	DATA DA OCORRÊNCIA

	80.356,56
	26/6/2015

	74.433,61
	24/7/2015

	28.299,50
	17/8/2015

	29.376,96
	27/8/2015

	23.125,44
	16/9/2015

	15.403,50
	31/7/2015

	6.459,33
	24/9/2015

	15.104,92
	31/7/2015

	5.056,00
	24/9/2015

9.4. aplicar a Aline Regina de Oliveira Lima, Margaret Miranda de Oliveira, Rosimeire Carvaes Bitencourt Barreto, Evandro Adão Ferreira Terres e Apoio Construtora Ltda. ME, a multa individual, no valor de R$ 400.000,00, fixando-lhes o prazo de 15 dias, a contar da notificação, para que comprovem, perante o Tribunal (art. 214, inciso III, alínea "a", do Regimento Interno) , o recolhimento da dívida ao Tesouro Nacional, atualizada monetariamente desde a data do presente acórdão, até a do efetivo recolhimento, se paga após o vencimento, na forma da legislação em vigor;
9.5. autorizar a cobrança judicial das dívidas, caso não atendidas as notificações, nos termos do art. 28, inciso II, da Lei 8.443/1992, inciso II, do Regimento Interno do TCU; 
9.6. dar ciência desta deliberação à Procuradoria da República no Estado do Mato Grosso do Sul, nos termos do art. 16, § 3º, da Lei 8.443/1992, aos responsáveis e demais interessados.

TOMADA DE CONTAS ESPECIAL. TCE oriunda de conversão do TC 011.620/2018-8 (Auditoria de conformidade em obras financiadas por recursos federais transferidos a municípios de Mato Grosso do Sul - Polo Ponta Porã/MS). Propostas 11864.7130001/13-001, 11864.7130001/13-003 e 11864.7130001/13-004 (subitem 9.6 do Acórdão 2.743/2018 - Plenário)

Primeira Câmara

Prefeitura Municipal de Paranhos - MS.

3. Interessados/Responsáveis:
3.1. Responsáveis: Aline Regina de Oliveira Lima (XXX.467.201-XX); Apoio Construtora Ltda. - Me (17.213.324/0001-00); Evandro Adão Ferreira Terres (XXX.406.691-XX); Margaret Miranda de Oliveira (XXX.384.291-XX); Rosimeire Carvaes Bitencourt Barreto (XXX.751.461-XX).

13.1. Ministros presentes: Benjamin Zymler (na Presidência), Walton Alencar Rodrigues (Relator) e Vital do Rêgo.
13.2. Ministro-Substituto convocado: Augusto Sherman Cavalcanti.
13.3. Ministro-Substituto presente: Weder de Oliveira.

ACORDAO-COMPLETO-2545357

Acórdão de Relação 4393/2022 - Primeira Câmara

Acórdão de Relação

WALTON ALENCAR RODRIGUES

Adoto, como Relatório, a instrução elaborada no âmbito da Secretaria de Controle Externo de Tomada de Contas Especial (SecexTCE) , vazada nos termos a seguir transcritos, com a qual anuíram os dirigentes da unidade técnica e o representante do Ministério Público:
Trata-se de tomada de contas especial oriunda de conversão do TC Processo 011.620/2018-8, o qual cuidou de auditoria de conformidade em obras financiadas por recursos federais transferidos a municípios no Estado de Mato Grosso do Sul.
HISTÓRICO 
A referida fiscalização foi apreciada por intermédio do Acórdão 2743/2018-TCU-Plenário (Rel. Min. Walton Alencar Rodrigues) , proferido em sessão de 28/11/2018, nos termos a seguir reproduzidos (peça 1) :
VISTOS, relatados e discutidos os autos que tratam do apartado destinado a apurar a regularidade da aplicação de recursos federais pelo munícipio de Paranhos/MS, que integram o Polo de Ponta Porã/MS, no âmbito da auditoria de conformidade realizada nos Municípios do Estado de Mato Grosso do Sul considerados "em situação de risco"; 
ACORDAM os Ministros do Tribunal de Contas da União, reunidos em Sessão Plenária, em:
9.1. converter, com fundamento no art. 47 da Lei 8.443/1992, o presente processo em tomada de contas especial, observados os procedimentos previstos no art. 41 da Resolução-TCU 259/2014, autorizando a constituição de 3 apartados, para a citação dos responsáveis, de acordo com o cofre credor dos eventuais débitos a serem ressarcidos;
9.2. desconsiderar a personalidade jurídica da Construtora Aurora Eireli EPP, para que a titular da empresa, Rosimar Aparecida Ferreira Vieira e seu administrador, Paulo Barbosa de Araújo, respondam pessoalmente pelos débitos atribuídos à referida empresa; 
9.3. desconsiderar a personalidade jurídica da Apoio Construtora Ltda. ME, para que seu sócio administrador, Evandro Adão Ferreira Terres, responda pessoalmente pelos débitos atribuídos à referida empresa;
9.4. determinar a citação dos responsáveis a seguir arrolados, com fundamento no art. 12, inciso II, da Lei 8.443/1992, para que, no prazo de 15 (quinze) dias, apresentem alegações de defesa e/ou recolham aos cofres do Tesouro Nacional as quantias a seguir indicadas, atualizadas monetariamente a partir da data de ocorrência, até o efetivo recolhimento:
9.4.1 Contrato de Repasse 821.763/2015
9.4.1.1. Responsáveis Solidários: Antônio Elson Santana dos Santos, Júlio César de Souza, Construtora Aurora Eireli EPP, Rosimar Aparecida Ferreira Vieira e Paulo Barbosa de Araújo
	Valor (R$) 
	Data de Ocorrência

	246.550,00
	26/12/2016

9.5. determinar a citação dos responsáveis a seguir arrolados, com fundamento no art. 12, inciso II, da Lei 8.443/1992, para que, no prazo de 15 (quinze) dias, apresentem alegações de defesa e/ou recolham aos cofres da Fundação Nacional de Saúde - FUNASA as quantias a seguir indicadas, atualizadas monetariamente a partir das respectivas datas de ocorrência, até o efetivo recolhimento: 
9.5.1. Convênio 145/2013 (SICONV 796.470) 
9.5.1.1 Responsáveis Solidários: Antônio Elson Santana dos Santos, Júlio César de Souza, Apoio Construtora Ltda. ME e Evandro Adão Ferreira Terres
	Valor (R$) 
	Data de Ocorrência

	99.041,71
	17/3/2016

	74.967,65
	10/5/2016

	70.548,36
	1/6/2016

	190.319,01
	6/9/2016

9.6. determinar a citação dos responsáveis a seguir arrolados, com fundamento no art. 12, inciso II, da Lei 8.443/1992, para que, no prazo de 15 (quinze) dias, apresentem alegações de defesa e/ou recolham aos cofres do Fundo Nacional de Saúde as quantias a seguir indicadas, atualizadas monetariamente a partir das respectivas datas de ocorrência, até o efetivo recolhimento:
9.6.1 Proposta 11864.7130001/13-001
9.6.1.1. Responsáveis Solidários: Margaret Miranda de Oliveira, Aline Regina de Oliveira Lima, Rosimeire Carvaes Bitencourt Barreto, Apoio Construtora Ltda. ME e Evandro Adão Ferreira Terres
	Valor (R$) 
	Data de Ocorrência 

	80.356,56
	26/6/2015

	74.433,61
	24/7/2015

	28.299,50
	17/8/2015

	29.376,96
	27/8/2015

	23.125,44
	16/9/2015

9.6.2. Proposta 11864.7130001/13-003
9.6.2.1. Responsáveis Solidários: Margaret Miranda de Oliveira, Aline Regina de Oliveira Lima, Rosimeire Carvaes Bitencourt Barreto, Apoio Construtora Ltda. ME e Evandro Adão Ferreira Terres
	Valor (R$) 
	Data de Ocorrência

	15.403,50
	31/7/2015

	6.459,33
	24/9/2015

9.6.3. Proposta 11864.7130001/13-004
9.6.3.1 Responsáveis Solidários: Margaret Miranda de Oliveira, Aline Regina de Oliveira Lima, Rosimeire Carvaes Bitencourt Barreto, Apoio Construtora Ltda. ME e Evandro Adão Ferreira Terres 
	Valor (R$) 
	Data de Ocorrência

	15.104,92
	31/7/2015

	5.056,00
	24/9/2015

9.7. autorizar a Secex/MS a expedir as audiências propostas no subitem 173.4, 173.5, do relatório de auditoria;
9.8. determinar à Secex/MS que, em respeito aos princípios do contraditório e da ampla defesa:
9.8.1. nos expedientes de citação a serem endereçados às pessoas físicas de tratam os subitens 9.2 e 9.3 deste acórdão, esclareça a possibilidade de, em sede de preliminar, impugnarem a desconsideração da personalidade jurídica das referidas empresas, bem como indique as razões de fato e de direito que deram ensejo à citação dos mencionados responsáveis, para que possam apresentar as alegações de defesa que julgarem pertinentes e/ou recolherem os débitos que lhes estão sendo imputados;
9.8.2. nos ofícios de citação e de audiência a serem expedidos em razão deste acórdão, sejam devidamente individualizadas as condutas sobre as quais os responsáveis deverão apresentar alegações de defesa ou razões de justificativas;
9.9. cientificar o Ministro de Estado das Cidades e o Ministro da Saúde a respeito da conversão do presente processo em tomada de contas especial, nos termos do art. 198, parágrafo único, do Regimento Interno do TCU;
9.10. dar conhecimento desta decisão e do relatório de auditoria, em especial dos fatos tratados nos itens 103/112, ao Tribunal de Contas de Mato Grosso do Sul e ao Ministério Público de Mato Grosso do Sul, para adoção das providências que julguem pertinentes;
9.11. dar conhecimento desta decisão à Controladoria Regional da União em Mato Grosso do Sul, à Superintendência Regional da Polícia Federal em Mato Grosso do Sul e ao Ministério Público Federal em Mato Grosso do Sul. 
Apuram-se, nos presentes autos, as irregularidades verificadas na execução de obras de construção (Proposta 11864.7130001/13-001) e ampliação (Propostas 11864.713001/13-003 e 11864.7130001/13-004) de unidades básicas de saúde no Município de Paranhos/MS, financiadas com recursos oriundos do Programa de Requalificação de Unidades Básicas de Saúde ("Requalifica UBS") , sendo as demais transferências indicadas no Acórdão objeto de apuração nos TCs Processo 041.411/2018-8 (Contrato de Repasse 821.763/2015) e Processo 041.417/2018-6 (Convênio 145/2013 - SICONV 796.470) .
Assim, em atendimento ao disposto no subitem 9.6 do Acórdão 2743/2018-TCU-Plenário, as citações que deveriam ser realizadas eram aquelas indicadas no relatório de auditoria (parágrafo 173.10 - peça 4, p. 47-50) , a seguir reproduzidas, ressaltando-se que as medidas determinadas nos subitens 9.7 e 9.9 a 9.11 do referido acórdão foram adotadas no TC Processo 011.620/2018-8:
173.10.	determinar a citação, de forma solidária, dos responsáveis a seguir arrolados, com fundamento no art. 12, inc. II, da Lei 8.443/92, c/c art. 202, inc. II, do RITCU, para que, no prazo de 15 (quinze) dias, apresentem alegações de defesa e/ou recolham aos cofres do Fundo Nacional de Saúde as quantias abaixo indicadas, atualizadas monetariamente a partir das respectivas datas até o efetivo recolhimento, abatendo-se na oportunidade a quantia eventualmente ressarcida, na forma da legislação em vigor, em decorrência das condutas irregulares a seguir discriminadas:
Proposta 11864.7130001/13-001
	Valor (R$) 
	Data
	Responsáveis Solidários

	80.356,56
	26/6/2015
	Margaret Miranda de Oliveira, Aline Regina de Oliveira Lima, Rosimeire Carvaes Bitencourt Barreto, Apoio Construtora Ltda. ME e Evandro Adão Ferreira Terres

	74.433,61
	24/7/2015
	
	28.299,50
	17/8/2015
	
	29.376,96
	27/8/2015
	
	23.125,44
	16/9/2015
	
Proposta 11864.7130001/13-003
	Valor (R$) 
	Data
	Responsáveis Solidários

	15.403,50
	31/7/2015
	Margaret Miranda de Oliveira, Aline Regina de Oliveira Lima, Rosimeire Carvaes Bitencourt Barreto, Apoio Construtora Ltda. ME e Evandro Adão Ferreira Terres

	6.459,33
	24/9/2015
	
Proposta 11864.7130001/13-004
	Valor (R$) 
	Data
	Responsáveis Solidários

	15.104,92
	31/7/2015
	Margaret Miranda de Oliveira, Aline Regina de Oliveira Lima, Rosimeire Carvaes Bitencourt Barreto, Apoio Construtora Ltda. ME e Evandro Adão Ferreira Terres

	5.056,00
	24/9/2015
	
173.10.1. Aline Regina de Oliveira Lima  (CPF XXX.467.201-XX) e Rosimeire Carvaes Bitencourt Barreto  (CPF XXX.751.461-XX) , Secretária de Saúde (2013-2015) e Secretária de Finanças (2013-2016) do Município de Paranhos, respectivamente: autorizar a realização de pagamentos, no âmbito da execução dos Contratos 65/2015, 80/2015 e 81/2015, os quais tinham por objeto a execução de obras de construção e ampliação de Unidades Básicas de Saúde no município, respectivamente, no período compreendido entre junho a setembro/2015, à empresa Apoio Construtora Ltda. ME, a qual apresenta indícios de se tratar de "empresa de fachada", circunstância que rompe o nexo de causalidade entre os recursos repassados e o objeto avençado, mesmo que se encontre executado, consoante jurisprudência desta Corte (Acórdãos 2.675/2012, 2.804/2012 e 2.496/2016, do Plenário, 2.044/2016, da 1ª Câmara, e 5.796/2017, da 2ª Câmara) , a seguir elencados:
a) inexistência física da empresa no atual endereço constante do contrato social;
b) utilização de interposta pessoa na administração da pessoa jurídica ("laranja") , devido à incompatibilidade entre as funções exercidas por seu ex-administrador Gerson dos Santos (CPF XXX.694.949-XX) em outras pessoas jurídicas com a atividade econômica supostamente desenvolvida pela empresa;
c) ausência de matrícula das obras junto ao Instituto Nacional do Seguro Social - INSS (Matrícula CEI) , em desacordo à legislação tributária previdenciária, a qual estabelece a obrigatoriedade de a empresa construtora, quando contratada para execução de obra por empreitada total, efetuar matrícula de obra de construção civil, no CEI, no prazo de 30 dias contados do início da respectiva atividade (art. 49, § 1°, da Lei 8.212/91, c/c art. 19, inc. II, alínea "c", art. 24 e art. 47, inc. X, da Instrução Normativa RFB 971/2009) ;
d) ausência de Guias de Recolhimento do FGTS e Informações à Previdência Social - GFIPS vinculadas às obras;
173.10.2. Margaret Miranda de Oliveira (CPF XXX.384.291-XX) , servidora responsável pela fiscalização dos Contratos 65/2015, 80/2015 e 81/2015: elaborar boletins de medição fraudulentos no âmbito da execução dos Contratos 65/2015, 80/2015 e 81/2015, os quais tinham por objeto a execução de obras de construção e ampliação de Unidades Básicas de Saúde no município, respectivamente, no período compreendido entre junho a setembro/2015, tendo em vista que tais documentos permitiram à empresa contratada ser remunerada por serviços que, a princípio, foram executados por terceiros, em desacordo aos deveres de fiscalização contratual preconizados no art. 67 da Lei 8.666/93 e aos regulares processos de liquidação e pagamento da despesa pública, previstos nos arts. 62 e 63 da Lei 4.320/64, circunstância que propiciou o desvio dos recursos empregado nas obras, tendo em vista os indícios a seguir discriminados de que a empresa Apoio Construtora Ltda. ME se trata de "empresa de fachada":
a) inexistência física da empresa no atual endereço constante do contrato social;
b) utilização de interposta pessoa na administração da pessoa jurídica ("laranja") , devido à incompatibilidade entre as funções exercidas por seu ex-administrador Gerson dos Santos (CPF XXX.694.949-XX) em outras pessoas jurídicas com a atividade econômica supostamente desenvolvida pela empresa;
c) ausência de matrícula das obras junto ao Instituto Nacional do Seguro Social - INSS (Matrícula CEI) , em desacordo à legislação tributária previdenciária, a qual estabelece a obrigatoriedade de a empresa construtora, quando contratada para execução de obra por empreitada total, efetuar matrícula de obra de construção civil, no CEI, no prazo de 30 dias contados do início da respectiva atividade (art. 49, § 1°, da Lei 8.212/91, c/c art. 19, inc. II, alínea "c", art. 24 e art. 47, inc. X, da Instrução Normativa RFB 971/2009) ;
d) ausência de Guias de Recolhimento do FGTS e Informações à Previdência Social - GFIPS vinculadas às obras;
173.10.3. Apoio Construtora Ltda. ME  (CNPJ 17.213.324/0001-00) , pessoa jurídica contratada: concorrer para o cometimento do dano ao erário observado na execução dos Contratos 65/2015, 80/2015 e 81/2015, os quais tinham por objeto a execução de obras de construção e ampliação de Unidades Básicas de Saúde no município, respectivamente, no período compreendido entre junho a setembro/2015, devido a tratar-se de empresa instrumentária ("empresa de fachada") , circunstância que rompe o nexo de causalidade entre os recursos repassados e o objeto avençado, mesmo que se encontre executado, consoante jurisprudência desta Corte (Acórdãos 2.675/2012, 2.804/2012 e 2.496/2016, do Plenário, 2.044/2016, da 1ª Câmara, e 5.796/2017, da 2ª Câmara) , tendo em vista os indícios a seguir elencados:
a) inexistência física da empresa no atual endereço constante do contrato social;
b) utilização de interposta pessoa na administração da pessoa jurídica ("laranja") , devido à incompatibilidade entre as funções exercidas por seu ex-administrador Gerson dos Santos (CPF XXX.694.949-XX) em outras pessoas jurídicas com a atividade econômica supostamente desenvolvida pela empresa;
c) ausência de matrícula das obras junto ao Instituto Nacional do Seguro Social - INSS (Matrícula CEI) , em desacordo à legislação tributária previdenciária, a qual estabelece a obrigatoriedade de a empresa construtora, quando contratada para execução de obra por empreitada total, efetuar matrícula de obra de construção civil, no CEI, no prazo de 30 dias contados do início da respectiva atividade (art. 49, § 1°, da Lei 8.212/91, c/c art. 19, inc. II, alínea "c", art. 24 e art. 47, inc. X, da Instrução Normativa RFB 971/2009) ;
d) ausência de Guias de Recolhimento do FGTS e Informações à Previdência Social - GFIPS vinculadas às obras;
173.10.4. Evandro Adão Ferreira Terres  (CPF XXX.406.691-XX) , sócio-administrador da pessoa jurídica: abusar da personalidade jurídica da empresa Apoio Construtora Ltda. ME, desviando sua finalidade para fins ilícitos (fraudar a execução das Tomadas de Preços 3/2015, 4/2015 e 5/2015, e dos Contratos 65/2015, 80/2015 e 81/2015) , nos termos do disposto no art. 50 do Código Civil, tendo em vista os indícios a seguir elencados de que a pessoa jurídica por ele administrada se trata de empresa instrumentária ("empresa de fachada") , circunstância que rompe o nexo de causalidade entre os recursos repassados e o objeto avençado, mesmo que se encontre executado, consoante jurisprudência desta Corte (Acórdãos 2.675/2012, 2.804/2012 e 2.496/2016, do Plenário, 2.044/2016, da 1ª Câmara, e 5.796/2017, da 2ª Câmara) :	
a) inexistência física da empresa no atual endereço constante do contrato social;
b) utilização de interposta pessoa na administração da pessoa jurídica ("laranja") , devido à incompatibilidade entre as funções exercidas por seu ex-administrador Gerson dos Santos (CPF XXX.694.949-XX) em outras pessoas jurídicas com a atividade econômica supostamente desenvolvida pela empresa;
c) ausência de matrícula das obras junto ao Instituto Nacional do Seguro Social - INSS (Matrícula CEI) , em desacordo à legislação tributária previdenciária, a qual estabelece a obrigatoriedade de a empresa construtora, quando contratada para execução de obra por empreitada total, efetuar matrícula de obra de construção civil, no CEI, no prazo de 30 dias contados do início da respectiva atividade (art. 49, § 1°, da Lei 8.212/91, c/c art. 19, inc. II, alínea "c", art. 24 e art. 47, inc. X, da Instrução Normativa RFB 971/2009) ;
d) ausência de Guias de Recolhimento do FGTS e Informações à Previdência Social - GFIPS vinculadas às obras;
Em cumprimento ao pronunciamento da unidade (peça 76) , foram promovidas as citações dos responsáveis, conforme quadro a seguir:
	Responsável
	Citação
	Recebimento
	Origem do endereço

	Margaret Miranda de Oliveira
	1146/2018 (peça 78) 
	26/12/2018 (peça 84) 
	Receita Federal (peça 77, p. 1) 

	Aline Regina de Oliveira Lima
	1143/2018 (peça 80) 
	"Endereço insuficiente" (peça 89) 
	Receita Federal (peça 77, p. 2) 

		30.907/2020 (peça 112) 
	"Mudou-se"
 (peça 113) 
	TSE (peça 111) 

		Ofício 17/2019 (peça 94) 
	17/1/2019 (peça 98) 
	Endereço da Secretaria Municipal de Saúde de Paranhos (peça 92) 

		Edital 1507/2020 (peça 115) 
	6/10/2020 (peça 116) 
	Ausência de outros endereços disponíveis (peça 114) 

	Evandro Adão Ferreira Terres
	Ofício 1145/2018 (peça 79) 
	27/12/2018 (peça 87) 
	Receita Federal (peça 77, p. 5) 

	Rosimeire Carvaes Bitencourt Barreto
	Ofício 1147/2018 (peça 82) 
	27/12/2018 (peça 90) 
	Receita Federal (peça 77, p. 3) 

	Apoio Construtora Ltda. - Me
	Ofício 1144/2018 (peça 81) 
	"Mudou-se" (peça 85) 
	Receita Federal (peça 77, p. 4) 

		Ofício 13/2019 (peça 93) 
	16/1/2019 (peça 97) 
	Receita Federal - endereço do representante legal (peça 91) 

		Edital 412/2020 (peça 108) 
	24/4/2020 (peça 109) 
	---

A responsável Margaret Miranda de Oliveira compareceu aos autos, solicitou prorrogação de prazo duas vezes (peças 83 e 95) , concedidas por meio dos despachos de peças 86 e 96, e obteve vista dos autos (peça 88) . Um terceiro pedido de prorrogação de prazo (peça 101) foi indeferido pelo relator (peça 103) .
A Sra. Rosimeire Carvaes Bitencourt Barreto apresentou as alegações de defesa de peças 104-105. 
Transcorrido o prazo regimental fixado, os responsáveis Apoio Construtora Ltda. ME, Evandro Adão Ferreira Terres, Margaret Miranda de Oliveira e Aline Regina de Oliveira Lima permaneceram silentes. Operam-se, portanto, para os referidos responsáveis, os efeitos da revelia, dando-se prosseguimento ao processo, nos termos do art. 12, §3º, da Lei 8.443/1992.
EXAME TÉCNICO
Preliminarmente, cumpre tecer breves considerações sobre a forma como são realizadas as comunicações processuais no TCU. A esse respeito, destacam-se o art. 179, do Regimento Interno do TCU (Resolução 155, de 4/12/2002) e os arts. 3º e 4º, inciso III, § 1º, da Resolução TCU 170, de 30 de junho de 2004, in verbis:
Resolução 155/2002 (Regimento Interno) :
Art. 179. A citação, a audiência ou a notificação, bem como a comunicação de diligência, far se-ão:
I - mediante ciência da parte, efetivada por servidor designado, por meio eletrônico, fac-símile, telegrama ou qualquer outra forma, desde que fique confirmada inequivocamente a entrega da comunicação ao destinatário;
II - mediante carta registrada, com aviso de recebimento que comprove a entrega no endereço do destinatário;
III - por edital publicado no Diário Oficial da União, quando o seu destinatário não for localizado
 (...) 
Resolução TCU 170/2004:
Art. 3º As comunicações serão encaminhadas aos seus destinatários por meio de:
I - correio eletrônico, fac-símile ou telegrama;
II - servidor designado;
III - carta registrada, com aviso de recebimento;
IV - edital publicado no Diário Oficial da União, quando o seu destinatário não for localizado, nas hipóteses em que seja necessário o exercício de defesa".
 (...) 
Art. 4º. Consideram-se entregues as comunicações:
I - efetivadas conforme disposto nos incisos I e II do artigo anterior, mediante confirmação da ciência do destinatário;
II - realizadas na forma prevista no inciso III do artigo anterior, com o retorno do aviso de recebimento, entregue comprovadamente no endereço do destinatário;
III - na data de publicação do edital no Diário Oficial da União, quando realizadas na forma prevista no inciso IV do artigo anterior.
§ 1º O endereço do destinatário deverá ser previamente confirmado mediante consulta aos sistemas disponíveis ao Tribunal ou a outros meios de informação, a qual deverá ser juntada ao respectivo processo.
Portanto, a validade da citação via postal não depende de que o aviso de recebimento seja assinado pelo próprio destinatário da comunicação, o que dispensa, no caso em tela, a entrega do AR em "mãos próprias". A exigência da norma é no sentido de o Tribunal verificar se a correspondência foi entregue no endereço correto, residindo aqui a necessidade de certeza inequívoca. 
Não é outra a orientação da jurisprudência do TCU, conforme se verifica nos julgados a seguir transcritos:
São válidas as comunicações processuais entregues, mediante carta registrada, no endereço correto do responsável, não havendo necessidade de que o recebimento seja feito por ele próprio (Acórdão 3648/2013-TCU-Segunda Câmara, Relator Ministro José Jorge) ;
É prescindível a entrega pessoal das comunicações pelo TCU, razão pela qual não há necessidade de que o aviso de recebimento seja assinado pelo próprio destinatário. Entregando se a correspondência no endereço correto do destinatário, presume-se o recebimento da citação. (Acórdão 1019/2008-TCU-Plenário, Relator Ministro Benjamin Zymler) ;
As comunicações do TCU, inclusive as citações, deverão ser realizadas mediante Aviso de Recebimento - AR, via Empresa Brasileira de Correios e Telégrafos, bastando para sua validade que se demonstre que a correspondência foi entregue no endereço correto. (Acórdão 1526/2007-TCU-Plenário, Relator Ministro Aroldo Cedraz) .
A validade do critério de comunicação processual do TCU foi referendada pelo Supremo Tribunal Federal, nos termos do julgamento do MS-AgR 25.816/DF, por meio do qual se afirmou a desnecessidade da ciência pessoal do interessado, entendendo-se suficiente a comprovação da entrega do "AR" no endereço do destinatário:
EMENTA: AGRAVO REGIMENTAL. MANDADO DE SEGURANÇA. DESNECESSIDADE DE INTIMAÇÃO PESSOAL DAS DECISÕES DO TRIBUNAL DE CONTAS DA UNIÃO. ART. 179 DO REGIMENTO INTERNO DO TCU. INTIMAÇÃO DO ATO IMPUGNADO POR CARTA REGISTRADA, INICIADO O PRAZO DO ART. 18 DA LEI nº 1.533/51 DA DATA CONSTANTE DO AVISO DE RECEBIMENTO. DECADÊNCIA RECONHECIDA. AGRAVO IMPROVIDO.
O envio de carta registrada com aviso de recebimento está expressamente enumerado entre os meios de comunicação de que dispõe o Tribunal de Contas da União para proceder às suas intimações.
O inciso II do art. 179 do Regimento Interno do TCU é claro ao exigir apenas a comprovação da entrega no endereço do destinatário, bastando o aviso de recebimento simples.
No caso em apreço as citações são válidas. Os responsáveis Evandro Adão Ferreira Terres e Margaret Miranda de Oliveira foram citados nos endereços constantes da base de dados da Receita Federal, havendo efetivo recebimento, conforme demonstrado no quadro do item 5. Quanto à empresa Apoio Construtora Ltda. - Me, sua citação por edital foi precedida de tentativas de citá-la no próprio endereço e no de seu representante legal, ambos constantes da base de dados da Receita Federal. Ressalte-se que a citação endereçada ao representante da empresa foi devidamente recebida. Não obstante, não resultou em seu comparecimento aos autos. Dessa forma, nos termos do item 9.1 do Memorando Circular Segecex 10/2018, foi procedida a citação da empresa por meio de edital
9.	 Caso a comunicação à pessoa jurídica não seja efetivada com o retorno do aviso de recebimento, a unidade técnica encaminhará o ofício de comunicação ao endereço do representante legal da pessoa jurídica. 
9.1. Na situação prevista neste item 9, não havendo o comparecimento espontâneo do seu representante legal, nos termos do art. 179, §4º, do RI/TCU, a unidade técnica deve utilizar o edital (art. 179, inc. III, do RI/TCU; art. 3º, inc. IV, da Resolução-TCU 170/2004) , observadas as orientações da Seção XVI deste Anexo.
Com relação à Sra. Aline Regina de Oliveira Lima, sua citação por edital foi precedida de tentativas infrutíferas de citá-la em seus endereços constantes da base de dados da Receita Federal e do TSE, bem como no da Secretaria Municipal de Saúde de Paranhos.
Quanto ao mérito, nos processos do TCU, a revelia não conduz à presunção de que seriam verdadeiras todas as imputações levantadas contra os responsáveis, diferentemente do que ocorre no processo civil, em que a revelia do réu opera a presunção da verdade dos fatos narrados pelo autor. Dessa forma, a avaliação da responsabilidade dos agentes não pode prescindir da prova existente no processo ou para ele carreada. 
Ao não apresentar sua defesa, os responsáveis deixaram de produzir prova quanto à regularidade da aplicação dos recursos do convênio, em afronta às normas que impõem aos jurisdicionados a obrigação legal de, sempre que demandados pelos órgãos de controle, apresentarem os documentos que demonstrem a correta utilização das verbas públicas, a exemplo do contido no art. 93 do Decreto-Lei 200/67: "Quem quer que utilize dinheiros públicos terá de justificar seu bom e regular emprego na conformidade das leis, regulamentos e normas emanadas das autoridades administrativas competentes." 
Considerando o princípio da verdade real que rege a atuação desta Corte, ainda que as alegações de defesa não tenham sido apresentadas pelo responsável, a revelia não afasta a obrigatoriedade da análise dos elementos probatórios disponíveis nos autos, conforme reiterados acórdãos do Tribunal (Acórdão 163/2015-TCU-Segunda Câmara, Rel.  Min. Subst. André de Carvalho; 2.685/2015 - 2ª Câmara, Rel. Min. Raimundo Carreiro; 2.801/2015 - 1ª Câmara, Rel. Min. Walton Alencar Rodrigues; 4.340/2015 - 1ª Câmara, Rel. Min. Subst. Weder de Oliveira e 5.537/2015 - 1ª Câmara, Rel. Min. Subst. Weder de Oliveira) . Assim, procurou-se buscar, em manifestações dos responsáveis, se havia argumentos que pudessem ser aproveitados em seu favor.	
Reexaminando os autos, verifica-se que os responsáveis não foram notificados durante os trabalhos de campo da equipe de fiscalização. Assim, não encontramos nenhum outro argumento nos autos, ou nas alegações de defesa da Sra. Rosimeire Carvaes Bitencourt Barreto (itens 23 a 43) , que possa vir a ser analisado e posteriormente utilizado para afastar as irregularidades apontadas. 
Vale ressaltar que a pretensão punitiva do TCU, conforme Acórdão 1441/2016-TCU-Plenário, que uniformizou a jurisprudência acerca dessa questão, subordina-se ao prazo geral de prescrição indicado no art. 205 do Código Civil, que é de 10 anos, contado da data de ocorrência da irregularidade sancionada, nos termos do art. 189 do Código Civil, sendo este prazo interrompido pelo ato que ordenar a citação, a audiência ou a oitiva do responsável. No caso em exame, os pagamento indevidos ocorreram no decorrer de 2015, conforme constou das citações. Tendo sido o ato de ordenação da citação assinado em 6/12/2018 (peça 76) , não houve o decurso de prazo superior a 10 anos. Portanto, não ocorreu a prescrição da pretensão punitiva.
Em se tratando de processo em que as partes interessadas não se manifestaram acerca das irregularidades imputadas, não há elementos para que se possa efetivamente aferir e reconhecer a ocorrência de boa-fé na conduta dos responsáveis ou de quaisquer outros excludentes de culpabilidade, podendo o Tribunal, desde logo, proferir o julgamento de mérito pela irregularidade das contas, nos termos dos §§ 2º e 6º do art. 202 do Regimento Interno do TCU. (Acórdão 133/2015-TCU-Primeira Câmara, Rel. Min. Bruno Dantas; 2.455/2015 - 1ª Câmara, Rel. Min. Bruno Dantas; 3.604/2015 - 1ª Câmara, Rel. Min. Bruno Dantas; 5.070/2015 - 2ª Câmara, Rel. Min. Subst. André de Carvalho e 2.424/2015 - Plenário, Rel. Min. Benjamin Zymler) .
Dessa forma, os responsáveis Apoio Construtora Ltda. ME, Evandro Adão Ferreira Terres, Margaret Miranda de Oliveira e Aline Regina de Oliveira Lima devem ser considerados revéis, nos termos do art. 12, §3º, da Lei 8.443/1992.
Passamos a analisar as alegações de defesa apresentadas pela responsável Rosimeire Carvaes Bitencourt Barreto (peças 104-105) .
EXAME TÉCNICO
Argumentos: após breve relato dos fatos, sustenta a responsável que não lhe podem ser imputadas as condutas irregulares relacionadas aos pagamentos à empresa supostamente de fachada, pois não era sua responsabilidade verificar se tais empresas contratadas pelo município eram ou não de fachada.
Ressalta que o município possuía outros servidores com a incumbência de realizar tal conferência e que os pagamentos eram efetuados com base em medições atestadas por técnicos e amparadas por contrato firmado entre o ente municipal e a empresa.
Juntou à defesa o decreto municipal de nomeação dos integrantes da Comissão Permanente de Licitação, o alvará de localização e funcionamento da empresa, expedido pela Prefeitura Municipal de Campo Grande, o contrato social e certificado de registro de fornecedor (peça 104, p. 2-9) .
Registra que não há que se falar em empresa instrumentária, já que esta demonstrou habilitação jurídica e regularidade fiscal, bem como teve seu alvará de localização expedido.
Sustenta ainda a responsável que não fazia parte da comissão de fiscalização das obras e autorizava os pagamentos nos termos da cláusula nona do contrato, abaixo transcrita. Assim, conclui que não pode ser responsabilizada por pagamentos efetuados com base em documentos fraudulentos, ainda que culposamente.
CLÁUSULA NONA - DAS CONDIÇÕES DE PAGAMENTO 
O pagamento será efetuado à empresa contratada no prazo de até 30 (trinta) dias, de acordo com o cronograma Físico-Financeiro, contados da data de emissão das medições pela CONTRATANTE e do competente atesto nos documentos de cobrança. 
PARÁGRAFO QUINTO - A comissão fiscalizadora da Contratante somente atestará a execução dos serviços e liberará a (s) Nota (s) Fiscal (is) / Fatura (s) para pagamento, quando cumpridas, pela Contratada, todas as condições pactuadas e cumpridas eventuais pendências.
Análise: a conduta atribuída à responsável diz respeito à autorização de pagamentos, no âmbito da execução dos Contratos 65/2015, 80/2015 e 81/2015, os quais tinham por objeto a execução de obras de construção e ampliação de Unidades Básicas de Saúde no município, à empresa Apoio Construtora Ltda. ME, que apresentava indícios de ser uma "empresa de fachada", circunstância que romperia o nexo de causalidade entre os recursos repassados e o objeto avençado.
A defesa apresentada está ancorada na premissa de que não era sua atribuição e responsabilidade conferir se as empresas as quais autorizava os pagamentos seriam ou não empresas de fachada, que, no caso concreto, julga não ser, à luz dos elementos documentais apresentados e indicados no item 25.
Apesar da inexistência nos autos de normativo municipal que defina suas atribuições como Secretária Municipal de Finanças, entendemos pertinente tecer considerações acerca das responsabilidades envolvidas nas etapas da despesa pública.
As contratações de bens e serviços no âmbito da Administração Pública em geral podem ser divididas em duas etapas, compreendendo o procedimento licitatório e a execução contratual. Em cada etapa haverá um conjunto ordenado de atos administrativos, cuja responsabilidade por cada um deles recairá sobre a autoridade ou o servidor que o praticou e/ou o subscreveu.
O procedimento licitatório termina com a celebração do contrato, dando início à segunda etapa, da execução contratual. Salvo demonstrado em contrário, a responsabilidade dos gestores que operacionalizam os pagamentos está relacionada a execução contratual, mais especificamente, às etapas da execução da despesa pública, não se confundindo com a realização do procedimento licitatório.
Por outro lado, a constatação de que determinada empresa possa ser de "fachada" pode se dar tanto na etapa do procedimento licitatório, à luz da análise documental e realização de diligências, como na fase de execução contratual, por elementos perceptíveis e exteriorizados pela empresa durante a execução das obras, como subcontratação total dos serviços, relacionamento entre os funcionários, falta de capacidade operacional, dificuldades em notificá-la em seu endereço ou de comunicação entre a fiscalização e seu representante, dentre tantas outras. No caso concreto, as placas de obra das Unidades Básicas de Saúde - UBS sequer indicavam a empresa Apoio Construtora Ltda. como executora das obras (item 111 da instrução de peça 4) .
A responsabilidade aqui tratada está relacionada à execução da despesa pública, uma vez que a defendente não tomou parte de eventuais irregularidades na fase do procedimento licitatório.
Conforme previsto na Lei 4.320/1964, as etapas da despesa pública, de forma resumida, estão assim definidas.
Art. 58. O empenho de despesa é o ato emanado de autoridade competente que cria para o Estado obrigação de pagamento pendente ou não de implemento de condição.
 (...) 
Art. 63. A liquidação da despesa consiste na verificação do direito adquirido pelo credor tendo por base os títulos e documentos comprobatórios do respectivo crédito.
§ 2º A liquidação da despesa por fornecimentos feitos ou serviços prestados terá por base:
 (...) 
III - os comprovantes da entrega de material ou da prestação efetiva do serviço.
Art. 64. A ordem de pagamento é o despacho exarado por autoridade competente, determinando que a despesa seja paga.
Parágrafo único. A ordem de pagamento só poderá ser exarada em documentos processados pelos serviços de contabilidade
Assim, para se efetuar um pagamento a determinado credor, última fase da despesa, deve-se previamente realizar o empenho e, após receber os materiais/serviços, atestar seu recebimento, autorizando, desse modo, a liquidação da despesa.
A liquidação da despesa sem os efetivos documentos que a subsidiem (notas fiscais atestadas, boletins de medição ou outro meio idôneo) , faz recair sobre quem a autoriza, normalmente o fiscal ou o almoxarife, a responsabilidade pelas consequências de eventual inadimplemento ou adimplemento defeituoso.
Nesse sentido, o gestor que autoriza a realização de pagamento, mediante irregular liquidação (ausência de notas fiscais atestadas, ausência de boletins de medição no caso de obras etc.) , atrai para si a responsabilidade pelo dano que vier a ser apurado ou pelos defeitos do objeto eventualmente pago.
No caso concreto, verifica-se que os pagamentos foram autorizados sem a correta liquidação, conforme informações extraídas do TC Processo 011.620/2018-8 (originador desta TCE) e delineadas a seguir:
	Valor (R$) 
	Data
	Autorização de Pagamento
	Nota Fiscal / Nota de Empenho
	Boletim de Medição

	80.356,56
	26/6/2015
	Inexistentes

	74.433,61
	24/7/2015
	
	28.299,50
	17/8/2015
	Peça 45, p. 397
	NF sem atesto (peça 45, p. 403) , NE sem assinatura (peça 45, p. 407) 
	Sem assinatura (peça 45, p. 405) 

	29.376,96
	27/8/2015
	Peça 45, p. 385
	NF sem atesto (peça 45, p. 391) , NE sem uma assinatura (peça 45, p. 395) 
	Sem assinatura (peça 45, p. 393) 

	23.125,44
	16/9/2015
	Peça 45, p. 409
	NF sem atesto (peça 45, p. 415) , NE sem assinatura (peça 45, p. 417) 
	Inexistente

	15.403,50
	31/7/2015
	Inexistente
	NF e NE inexistentes
	Peça 50, p. 1-3

	6.459,33
	24/9/2015
	Peça 50, p. 5-6
	NF sem atesto (peça 50, p. 4) , NE sem uma assinatura (peça 50, p. 7) 
	Inexistente

	15.104,92
	31/7/2015
	Inexistente
	NE faltando uma assinatura (peça 54, p. 6) 
	Peça 54, p. 1-3

As peças indicadas no quadro se referem ao TC Processo 011.620/2018-8. Os documentos assinalados como "inexistentes" não foram encontrados na prefeitura, deixando de ser entregues à equipe de fiscalização, conforme registrado nos itens 160, 169 e 177 da instrução de peça 4.
Como se observa do quadro acima, todos os pagamentos foram realizados sem a regular liquidação das despesas, ante a ausência de um ou mais elementos essenciais à sua completude. É visível e não restam dúvidas que os pagamentos foram realizados ao arrepio da lei, evidenciando que a conduta da responsável em autorizar tais pagamentos, sem os correspondentes e imprescindíveis documentos de sua liquidação, foi irregular e atraiu para si a responsabilidade pelo dano causado.
Conclui-se, à luz das informações constantes do quadro, que não havia de parte da responsável qualquer controle e dever de zelo ao autorizar a realização dos pagamentos, quando ausentes as notas fiscais e/ou os boletins de medição que os subsidiariam. 
Importante ressaltar, no caso concreto, que ainda que não recaísse sobre a empresa os indícios de ser uma "empresa fantasma", a realização dos pagamentos sem sua regular liquidação importa igualmente na quebra do nexo de causalidade entre os recursos utilizados e o objeto do convênio, devendo-se manter a responsabilidade da Sra. Rosimeire Carvaes Bitencourt Barreto.
Conclusão: os argumentos apresentados pela responsável não foram suficientes para elidir a irregularidade apontada. Sua conduta foi essencial para a configuração do dano ao erário, uma vez que autorizou a realização dos pagamentos mediante irregular liquidação das despesas, realizadas sem os necessários documentos comprobatórios. Deveria a responsável, em conduta diversa, se opor à efetivação dos pagamentos mediante os elementos de liquidação a ela submetidos, cujas fragilidades indicavam claramente tratar-se de despesas irregulares e sem nexo de causalidade com o objeto conveniado. Dessa forma, suas alegações de defesa devem ser rejeitadas.
CONCLUSÃO
Em face da análise promovida na seção "exame técnico", restou demonstrado que os argumentos apresentados pela Sra. Rosimeire Carvaes Bitencourt Barreto não foram suficientes para elidir a irregularidade para a qual foi citada, devendo-se rejeitar suas alegações de defesa.
Conforme tratado no item 19, não ocorreu a prescrição da pretensão punitiva.
Com efeito, em função da revelia dos demais responsáveis, não foi possível sanear as irregularidades a ele atribuídas, tampouco elidir o débito a eles imputados. Ademais, inexistem nos autos elementos que demonstrem a boa-fé dos responsáveis ou a ocorrência de outros excludentes de ilicitude, punibilidade ou culpabilidade. Desse modo, suas contas devem, desde logo, ser julgadas irregulares, nos termos do art. 202, § 6º, do Regimento Interno do TCU, procedendo-se às suas condenações em débito, aplicando-lhes, ainda, a multa prevista no art. 57 da Lei 8.443/1992.
PROPOSTA DE ENCAMINHAMENTO
Diante do exposto, submetem-se os autos à consideração superior, propondo-se a adoção das seguintes medidas:
a)	considerar revéis os responsáveis Aline Regina de Oliveira Lima (CPF XXX.467.201-XX) , Secretária Municipal de Saúde de Paranhos/MS, Margaret Miranda de Oliveira (CPF XXX.384.291-XX) , fiscal de obras do Município de Paranhos/MS, Evandro Adão Ferreira Terres (CPF XXX.406.691-XX) , sócio administrador da empresa Apoio Construtora Ltda. ME e Apoio Construtora Ltda. ME (CNPJ 17.213.324/0001-00) , com fundamento no § 3º, art. 12, Lei 8.443, de 16 de julho de 1992;
b)	rejeitar as alegações de defesa apresentadas pela Sra. Rosimeire Carvaes Bitencourt Barreto (CPF XXX.751.461-XX) , Secretária Municipal de Finanças de Paranhos/MS;
c)	com fundamento nos arts. 1º, inciso I, 16, inciso III, alíneas "c" e "d", da Lei 8.443/1992 c/c os arts. 19 e 23, inciso III, da mesma Lei, e com arts. 1º, inciso I; 209, incisos III e IV; 210 e 214, inciso III, do Regimento Interno, julgar irregulares as contas de Aline Regina de Oliveira Lima (CPF XXX.467.201-XX) , Secretária Municipal de Saúde de Paranhos/MS, Margaret Miranda de Oliveira (CPF XXX.384.291-XX) , fiscal de obras do Município de Paranhos/MS, Rosimeire Carvaes Bitencourt Barreto (CPF XXX.751.461-XX) , Secretária Municipal de Finanças de Paranhos/MS, Evandro Adão Ferreira Terres (CPF XXX.406.691-XX) , sócio administrador da empresa Apoio Construtora Ltda. ME e Apoio Construtora Ltda. ME (CNPJ 17.213.324/0001-00) , e condená-los, solidariamente, ao pagamento das quantias a seguir especificadas, com a fixação do prazo de quinze dias, a contar da notificação, para comprovarem, perante o Tribunal (art. 214, inciso III, alínea "a", do Regimento Interno) , o recolhimento da dívida aos cofres do Fundo Nacional de Saúde, atualizada monetariamente e acrescida dos juros de mora, calculados a partir das datas discriminadas, até a data do recolhimento, na forma prevista na legislação em vigor.
	VALOR ORIGINAL (R$) 
	DATA DA OCORRÊNCIA

	80.356,56
	26/6/2015

	74.433,61
	24/7/2015

	28.299,50
	17/8/2015

	29.376,96
	27/8/2015

	23.125,44
	16/9/2015

	15.403,50
	31/7/2015

	6.459,33
	24/9/2015

	15.104,92
	31/7/2015

d) 	aplicar individualmente a Aline Regina de Oliveira Lima (CPF XXX.467.201-XX) , Margaret Miranda de Oliveira (CPF XXX.384.291-XX) , Rosimeire Carvaes Bitencourt Barreto (CPF XXX.751.461-XX) , Evandro Adão Ferreira Terres (CPF XXX.406.691-XX) e Apoio Construtora Ltda. ME (CNPJ 17.213.324/0001-00) , a multa prevista no art. 57 da Lei 8.443/92 c/c o art. 267 do RI/TCU, fixando-lhes o prazo de quinze dias, a contar da notificação, para que comprovem, perante o Tribunal (art. 214, III, a, do Regimento Interno do TCU) , o recolhimento da dívida aos cofres do Tesouro Nacional, atualizada monetariamente desde a data do acórdão que vier a ser proferido por este Tribunal até a do efetivo recolhimento, se pagas após o vencimento, na forma da legislação em vigor;
e)	autorizar, desde logo, nos termos do art. 28, inciso II, da Lei 8.443/1992, a cobrança judicial da dívida, caso não atendidas as notificações;
f)	autorizar também, desde logo, se requerido, com fundamento no art. 26 da Lei 8.443, de 1992 c/c o art. 217, §§ 1º e 2º do Regimento Interno do TCU, o parcelamento da dívida em até 36 parcelas, incidindo, sobre cada parcela, corrigida monetariamente, os correspondentes acréscimos legais fixando-lhes o prazo de quinze dias, a contar do recebimento da notificação, para comprovarem perante o Tribunal o recolhimento da primeira parcela, e de trinta dias, a contar da parcela anterior, para comprovarem os recolhimentos das demais parcelas, devendo incidir sobre cada valor mensal, atualizado monetariamente, os juros de mora devidos, no caso do débito, na forma prevista na legislação em vigor, alertando os responsáveis que a falta de comprovação do recolhimento de qualquer parcela importará no vencimento antecipado do saldo devedor, nos termos do art. 217 do Regimento Interno deste Tribunal;
g)	enviar cópia do Acórdão que vier a ser proferido ao Fundo Nacional de Saúde, ao Município de Paranhos/MS e aos responsáveis, para ciência, bem como à Procuradoria da República no Estado de Mato Grosso do Sul, nos termos do § 3º do art. 16 da Lei 8.443/1992, c/c o § 7º do art. 209 do Regimento Interno do TCU, para adoção das medidas cabíveis;
h)	informar à Procuradoria da República no Estado de Mato Grosso do Sul, ao Fundo Nacional de Saúde, ao Município de Paranhos/MS e aos responsáveis, que a presente deliberação, acompanhada do Relatório e do Voto que a fundamenta, está disponível para a consulta no endereço www.tcu.gov.br/acordaos, além de esclarecer que, caso requerido, o TCU poderá fornecer sem custos as correspondentes cópias, de forma impressa; e
i)	informar à Procuradoria da República no Estado de Mato Grosso do Sul que, nos termos do parágrafo único do art. 62 da Resolução TCU 259/2014, os procuradores e membros do Ministério Público credenciados nesta Corte podem acessar os presentes autos de forma eletrônica e automática, ressalvados apenas os casos de eventuais peças classificadas como sigilosas, as quais requerem solicitação formal.

Sebastião Coelho de Souza (12.140/OAB-MS), Janaina Quevedo de Rezende Francisco (10.914/OAB-MS) e Alice Adolfa Miranda Ploger Zeni (12.431/OAB-MS).

Procurador Sergio Ricardo Costa Caribé.

TOMADA DE CONTAS ESPECIAL INSTAURADA POR DETERMINAÇÃO DO PLENÁRIO DO TCU, EM DECORRÊNCIA DE AUDITORIA DE CONFORMIDADE. MUNICÍPIOS DE MATO GROSSO DO SUL. RECURSOS DO PROGRAMA DE REQUALIFICAÇÃO DE UNIDADES BÁSICAS DE SAÚDE (REQUALIFICA UBS). SUPOSTA REALIZAÇÃO DAS OBRAS. AUSÊNCIA DO NEXO DE CAUSALIDADE ENTRE A OBRA EXECUTADA E OS RECURSOS FEDERAIS. CITAÇÃO. REVELIA. ALEGAÇÕES DE DEFESA DE APENAS UM DOS RESPONSÁVEIS. REJEIÇÃO. REVELIA DOS DEMAIS RESPONSÁVEIS. CONTAS IRREGULARES. DÉBITO. MULTA. CIÊNCIA.

TOMADA DE CONTAS ESPECIAL (TCE)

Secretaria de Controle Externo de Tomada de Contas Especial (SecexTCE).

Trata-se de tomada de contas especial instaurada em cumprimento ao Acórdão 2743/2018-TCU-Plenário, da minha Relatoria, por meio do qual foi apreciada auditoria de conformidade em obras financiadas com recursos federais nos municípios do Estado de Mato Grosso do Sul considerados "em situação de risco", objeto do TC Processo 011.620/2018-8.
De acordo com o referido decisum, foram autuados 3 processos de tomada de contas especial destinados a apurar a regularidade da aplicação dos recursos no âmbito do Munícipio de Paranhos/MS.
Nos presentes autos, foram analisados indícios de irregularidades identificados na execução de obras de construção (Proposta 11864.7130001/13-001) e de ampliação (Propostas 11864.713001/13-003 e 11864.7130001/13-004) de unidades básicas de saúde na municipalidade, financiadas com recursos do Programa de Requalificação de Unidades Básicas de Saúde (Requalifica UBS) , que caracteriza uma das estratégias do Ministério da Saúde para a estruturação e o fortalecimento da Atenção Básica.
Segundo o relatório de auditoria, no âmbito dos contratos firmados para execução dos serviços avençados, foi realizada uma série de pagamentos à empresa Apoio Construtora Ltda. ME, no período de junho a setembro/2015, havendo indícios, abaixo relacionados, de que se trata de uma "empresa de fachada", o que, segundo a equipe, teria rompido o nexo de causalidade entre os recursos repassados e o objeto avençado, ainda que este tenha sido executado:
a) inexistência física da empresa no atual endereço constante do contrato social;
b) utilização de interposta pessoa na administração da pessoa jurídica ("laranja") , devido à incompatibilidade entre as funções exercidas por seu ex-administrador Gerson dos Santos em outras empresas;
c) ausência de matrícula das obras junto ao Instituto Nacional do Seguro Social - INSS (Matrícula CEI) , em desacordo à legislação tributária previdenciária, que estabelece a obrigatoriedade de a empresa construtora, quando contratada para execução de obra por empreitada total, efetuar matrícula de obra de construção civil, no CEI, no prazo de 30 dias contados do início da respectiva atividade (art. 49, § 1°, da Lei 8.212/91, c/c art. 19, inc. II, alínea "c", art. 24 e art. 47, inc. X, da Instrução Normativa RFB 971/2009) ;
d) ausência de Guias de Recolhimento do FGTS e Informações à Previdência Social - GFIPS vinculadas às obras.
Por esse motivo, a Secretaria de Controle Externo no Estado do Mato Grosso do Sul, conforme definido no Acórdão 2743/2018-TCU-Plenário, promoveu a citação de Aline Regina de Oliveira Lima, Secretária de Saúde no período de 2013 a 2015, Rosimeire Carvaes Bitencourt Barreto, Secretária de Finanças no período de 2013-2016, por terem autorizados os pagamentos irregulares.
Foram citadas, também, a empresa contratada, na condição de beneficiária do pagamento indevido, sem a necessária contraprestação, e a servidora do Município Margaret Miranda de Oliveira, responsável pela fiscalização dos contratos e pela elaboração de boletins de medição fraudulentos, ante os indícios de que a empresa contratada teria sido remunerada por serviços executados por terceiro.
Por fim, tendo vista a gravidade dos indícios de irregularidade, o Plenário do TCU autorizou a desconstituição da personalidade jurídica da empresa, para que seu sócio-administrador, Evandro Adão Ferreira Terres, fosse citado em solidariedade com as gestoras do município e a empresa contratada, consoante previsto no art. 50 do Código Civil e na jurisprudência desta Corte de Contas.
Apenas Rosimeire Carvaes Bitencourt Barreto atendeu à citação, alegando, inicialmente, que não seria responsável por verificar se empresa contratada pelo município era ou não de fachada e que os pagamentos eram efetuados com base em medições atestadas por outros técnicos, de acordo com os respectivos contratos.
Em acréscimo, juntou aos autos o decreto municipal de nomeação dos integrantes da Comissão Permanente de Licitação, o alvará de localização e funcionamento da empresa, expedido pela Prefeitura Municipal de Campo Grande, o contrato social e o certificado de registro de fornecedor.
Declaro a revelia das gestoras Margaret Miranda de Oliveira e Aline Regina de Oliveira Lima, da empresa Apoio Construtora Ltda. ME e de seu sócio-administrador, Evandro Adão Ferreira Terres, dando prosseguimento ao processo, nos termos do art. 12, §3º, da Lei 8.443/1992.
A Secretaria de Controle Externo de Tomada de Contas Especial (SecexTCE) , mediante a instrução transcrita no Relatório, propôs o não acolhimento das alegações de defesa apresentadas, por considerar que Margaret Miranda de Oliveira não foi citada para justificar ocorrências relacionadas ao procedimento licitatório ou à emissão das medições. Sua citação deu-se em razão da autorização dos pagamentos irregulares, tendo em vista que não houve a correta liquidação das despesas, ante a ausência de "notas fiscais atestadas, ausência de boletins de medição no caso de obras etc".
Por esse motivo, a Secretaria propôs que este Tribunal julgue irregulares as contas de todos os responsáveis arrolados nos autos, condenando-os, em solidariedade, ao pagamento do débito apurado e da multa prevista no art. 57 da Lei 8.443/1992. 
O representante do Ministério Público, por sua vez, anuiu à proposta da unidade técnica, tecendo os seguintes comentários em relação à responsável que apresentou defesa:
Em relação à Sra. Rosimeire Carvaes Bitencourt Barreto, conquanto inicialmente sua argumentação se afigure pertinente, visto não lhe caber a obrigação de averiguar quem efetivamente vinha executando os serviços, a situação em que autorizou os pagamentos lhe desfavorece, visto que a documentação apresenta falhas consideráveis. Como se vê na peça 45, p. 391, 393, 403, 405, 407 e 417 [TC Processo 011.620/2018-3], a responsável autorizava a realização das despesas com base em notas fiscais sem os correspondentes atestos, bem como em boletins de medição e notas de empenho sem as assinaturas.
Anuo à proposta de encaminhamento convergente da SecexTCE e do Parquet, incorporando os fundamentos da instrução às minhas razões de decidir, sem prejuízo das considerações a seguir aduzidas.
A partir do momento em que a equipe de fiscalização do Tribunal identificou que os pagamentos realizados estavam amparados em documentos inidôneos, foi dada aos gestores do município e à empresa a oportunidade de demonstrarem, com os elementos que julgassem pertinentes, o perfeito liame entre os pagamentos realizados e as obras de construção e de ampliação de unidades básicas de saúde de Paranhos/MS.
Devidamente citados, além do silêncio da maioria dos responsáveis, verifica-se que a única responsável a apresentar alegações de defesa perdeu tal oportunidade, porquanto não trouxe aos autos elementos que permitam identificar a origem dos recursos utilizados na consecução dos serviços supostamente executados em cumprimento ao objeto do Programa Requalifica UBS. 
Importante mencionar que se encontra em meu Gabinete o TC Processo 041.411/2018-8, autuado por força do mesmo acórdão que determinou a instauração destas contas especial, relacionado a irregularidades semelhantes às destes autos, envolvendo recursos de contrato de repasse firmado com o Ministério das Cidades, no âmbito do Munícipio de Paranhos/MS, durante a mesma gestão, cuja aplicação também padece da ausência de nexo de causalidade com as obras supostamente executadas, em razão da não comprovação de que os serviços teriam sido realizados pela empresa beneficiária do pagamento e sem custos adicionais.
Isto posto, julgo irregulares as contas de Aline Regina de Oliveira Lima, Rosimeire Carvaes Bitencourt Barreto, Margaret Miranda de Oliveira, da empresa Apoio Construtora Ltda. ME, e de seu administrador, Evandro Adão Ferreira Terres, e os condeno ao pagamento do débito apurado nos autos, em regime de solidariedade, e da multa individual prevista no art. 57 da Lei 8.443/1992.
O débito atribuído aos responsáveis, atualizado monetariamente até 2/6/2022, corresponde a R$ 411.82,75.
Com essas considerações, voto no sentido de que o Tribunal acolha a minuta de acórdão que submeto à deliberação deste Colegiado.
TCU, Sala das Sessões, em 21 de junho de 2022.
WALTON ALENCAR RODRIGUES 
Relator